【裁判字號】    88,上更(二),506
【裁判日期】    900710
【裁判案由】    塗銷地上權登記
【裁判全文】
臺灣高等法院民事判決   八十八年度上更(二)字第五○六號
    上  訴  人    甲○○
                  乙○○
                  丙○○
    法定代理人    張美芽
    被  上訴人    林子畏
右當事人間塗銷地上權登記事件，上訴人對於中華民國八十五年九月十六日臺灣宜蘭
地方法院八十五年度訴字第一七二號第一審判決提起上訴，經最高法院第二次發回更
審，本院判決如左：
    主    文
原判決廢棄。
被上訴人在第一審之訴駁回。
第一、二審及發回前第三審訴訟費用由被上訴人負擔。
    事實及理由
一、本件上訴人吳東五於民國八十九年七月二日死亡，此有戶籍謄本乙件附卷可稽（
    見本院卷第一一六頁），其繼承人張美芽、甲○○、乙○○、丙○○於八十九年
    七月十九日聲明承受訴訟（見本院卷第一一一頁），應予准許。
二、被上訴人主張其所有坐落宜蘭縣頭城鎮○○段二十一地號土地（以下簡稱系爭二
    十一號土地），為上訴人之被繼承人吳坤生於三十八年間未經被上訴人同意，擅
    自在二十一地號土地上建造建號為四七號，門牌號碼為宜蘭縣頭城鎮西四巷二號
    房屋（以下簡稱西四巷二號房屋），面積七點三八坪之木造房屋乙棟，並於三十
    八年十一月十四日在未經被上訴人之同意，檢具鄰里長保證書，單獨逕向宜蘭地
    政事務所申請就系爭二十一號土地設定不定期地上權登記，詎宜蘭地政事務所未
    依當時「台灣省各縣市辦理單獨地上權設定登記應行注意事項」（下稱應行注意
    事項）之規定，命吳坤生提繳鄉鎮區公所之保證書及繳納租金之憑證，竟以頭圍
    字第一０三０號收件，准吳坤生就系爭二十一土地辦理地上權登記（以下簡稱系
    爭地上權），系爭地上權登記即有無效之原因，嗣吳坤生於七十年十一月二十二
    日死亡，該地上權由上訴人分管繼承取得，被上訴人自得本於民法第七百六十七
    條之規定，訴請塗銷系爭地上權登記。原審判決被上訴人勝訴，並聲明上訴駁回
    。
三、上訴人則以其先祖吳坤生及祖母吳阿根，於日據時期即於系爭二十一土地上搭建
    現門牌號碼為西四巷二號、宜蘭縣頭城鎮○○路一四五號（以下簡稱開蘭路一四
    五號）之房屋，並依當時日本民法之規定，以意思表示設定地上權。嗣於台灣光
    復後，因宜蘭路途遙遠，吳坤生遂於三十八年十一月十四日依斯時土地登記規則
    第十七條之規定，單獨設定地上權登記，吳坤生顯已合法取得地上權，並已信賴
    地政機關之登記，依約繳付被上訴人地租。詎被上訴人竟於歷時四十多年後，始
    主張前開登記有無效原因，顯有違誠信。況上訴人係基於行使地上權之意思，占
    用系爭土地已四十餘載，上訴人亦因時效取得地上權登記請求權，則系爭土地既
    已為地上權登記，核無塗銷系爭地上權之必要等語，資為抗辯。並聲明(一)原判決
    廢棄。(二)被上訴人在第一審之訴駁回。
四、被上訴人主張其所有系爭二十一號土地，經上訴人之先祖吳坤生搭蓋建號為四七
    號，面積為七．三坪之木造房屋乙棟，吳坤生並於三十八年十一月十四日單獨向
    宜蘭地政事務所申請頭圍字第一０三０號收件之地上權登記，嗣吳坤生於七十一
    年十一月二十二日死亡後，由上訴人分管繼承取得該地上權等情，業據被上訴人
    提出板橋巿公所函、系爭二十一號土地登記簿謄本、地上權登記原始資料各乙份
    為證（見原審卷第五至十六頁），且為上訴人所不爭執，堪信為真。
    茲被上訴人主張系爭地上權有登記無效之原因，惟為上訴人否認，並以前詞置辯
    ，則本件應審究者為(一)系爭地上權坐落之位置為何﹖(二)上訴人就系爭地上權是否
    有繳納租金﹖(三)系爭地上權是否有登記無效之原因﹖(四)系爭地上權有無塗銷之必
    要﹖經查：
  (一)系爭地上權坐落之位置為何﹖被上訴人主張系爭地上權坐落之位置為西四巷二號
    房屋，上訴人抗辯稱系爭地上權坐落位置為西四巷二號及開蘭路一四五號房屋所
    在地。查：
    1.核閱系爭地上權登記申請書記載系爭地上權門牌為信義路一段一巷，且經本院
      函詢宜蘭地政事務所，依該所現存資料，僅得就民國三十八年建築改良物情形
      填報表查系爭土地建物斯時之門牌號碼為信義路一段一巷，此有宜蘭縣宜蘭地
      政事務所八十九年九月二十九日八九宜地一（）字一０七八八號函附卷可稽
      （見本院更(二)卷(一)第一七九頁），而該門牌號碼現坐落位置，宜蘭縣頭城鎮戶
      政事務所已查無資料，亦有該戶政事務所八十九年十月三十一日（八九）頭鎮
      戶字第二三八二號函在卷可憑（見本院更(二)卷(一)第一八三頁）。是故自系爭地
      上權登記申請書記載已無法查得系爭地上權現坐落之門牌號碼。
    2.系爭地上權登記之建物建號為頭城鎮○○段四七建號（以下簡稱四七建號），
      此有上訴人提出之建物登記簿謄本在卷可考（見原審卷第七三、七四頁、本院
      更(二)卷(一)第一六０頁），復為被上訴人所不爭執，堪信為真。而核閱四十七號
      建物登記簿謄本就建物坐落之門牌號碼均未為記載，且本院履勘現場前，曾囑
      託宜蘭地政事務所地政人員攜四七建號相關資料到場會同履勘，經詢之到場地
      政事務測量人員蔡子逸證稱四七建號係因三十九年間登記，沒有位置圖，所以
      無從查考其門牌號碼，只知坐落二十一地號，面積為二十四．四平方公尺，至
      於正確位置無法確定，此有該勘驗筆錄在卷可考（見本院更(二)卷(一)第二五七頁
      反面），故而依建物登記簿謄本亦無從查知系爭地上權之正確位置。
    3.又依系爭地上權登記聲請書記載系爭地上權坐落面積為七．三八坪，種類及用
      途登記為倉庫，且四七建號之建物登記簿謄本登記之總面積亦為二十四．四平
      方公尺，主要用途為倉庫，二者記載建物之面積及用途均相符合。是以系爭地
      上權坐落之建物面積為二四．四平方公尺，應屬不爭。而依本院於九十年一月
      十八日會同地政事務所測量人員履勘現場，實地測量西四巷二號房屋、開蘭路
      一四五號房屋結果，西四巷二號房屋占用系爭二十一地號面積為九．六二平方
      公尺，二十一之六地號為三．０一平方公尺，二十之一地號為十四．０七平方
      公尺，二０之二九地號二平方公尺，總面積為二八．七平方公尺。開蘭路一四
      五號房屋占用系爭二十一地號面積五三平方公尺，二０之一地號占用二九．二
      三平方公尺，此有宜蘭地政事務所九十年四月二十三日九十宜地二字（）第
      四四二九號函附複丈成果圖在卷可按（見本院更(二)卷(一)第二六二之一、二六三
      頁），亦即西四巷二號、開蘭路一四五號房屋之面積，雖與系爭地上權登記之
      面積均不相符，且坐落之基地亦包含非系爭二十一地號者。但系爭地上權係於
      三十九年登記，斯時測量技術自不若今日準確，房屋坐落位置之地號亦不甚明
      確，故系爭地上權坐落房屋之面積登記，應不甚精確，則依此標準審酌，自以
      西四巷二號房屋總面積為二十八．七平方公尺，核與系爭地上權登記之建物面
      積二四．四平方公尺較為接近，西四巷二號房屋應係系爭地上權登記坐落之位
      置。而開蘭路一四五房屋，其坐落二十一地號部分之面積已達五十三平方公尺
      ，遠大於系爭地上權登記之二十四．四平公尺面積，系爭地上權登記之位置，
      顯非開蘭路一四五號，參酌系爭地上權登記申請書記載建物門牌為信義路一段
      一巷，如前所述，而斯時吳坤生於聲請系爭地上權記載其住所為頭城鎮○○路
      一三九號，此有登記保證書乙件附卷可參（見原審卷第十四頁），即吳坤生之
      住所與系爭地上權登記坐落之門牌號碼迥然不同。而斯時吳坤生登記之住所開
      蘭路一三九號，嗣於四十三年三月一日經整編為開蘭路一四五號，此有宜蘭縣
      頭城鎮戶政事務所八十九年十一月十五日（八九）頭鎮戶字第二六八六號函在
      卷可證（見本院更(二)卷(一)第二三二頁），則依此推論結果，系爭地上權坐落位
      置絕非開蘭路一四五號至明。被上訴人主張系爭地上權登記坐落位置為西四巷
      二號，應屬可採，上訴人抗辯稱為西四巷二號暨開蘭路一四五號云云，不足為
      採。
    4.上訴人另抗辯稱系爭地上權登記之建物雖為七．三八坪，惟嗣後陸續更有擴建
      面積云云。惟經本院履勘現場結果，開蘭路一四五號房屋後門，與西四巷二號
      房屋後門，二者原有天井相通痕跡（現已封閉），此有本院勘驗筆錄及現場略
      圖在卷可證（見本院更(二)卷(一)第二五九頁），亦即開蘭路一四五號房屋位置垂
      直（開蘭路一四五號房屋較大、較長），與西四巷二號平形交接呈  型，且開
      蘭路一四五號與西四巷二號二幢房屋間仍相隔三幢建物，此觀本院履勘現場筆
      錄所附略圖至明，核與一般建屋習慣方正之格局不同，參以開蘭路一四五號、
      西四巷二號房屋之正門，各自面對相互垂直之巷道，倘如上訴人所述各該房屋
      有擴建之情事，亦係各該房屋向房屋後段交接之天井部分擴建，以系爭地上權
      登記之面積範圍僅七．三八坪而言，根本無從分配與西四巷二號、開蘭路一四
      五號二幢房屋空間之可言。再者，吳坤生申請系爭地上權登記時，其住所即登
      記在開蘭路一三九號即現今開蘭路一四五號，已如前所述，倘系爭地上權登記
      之坐落位置確包含開蘭路一四五號，吳坤生於登記申記書記載建屋坐落位置自
      可填載為開蘭路一三九號，要無可能填載與吳坤生住所不同門牌之信義路一段
      一巷，上訴人抗辯系爭地上權登記之位置嗣後擴建為開蘭路一四五號云云，洵
      屬無據。
    5.另開蘭路一四五號之房屋稅籍資料雖記載其課稅面積為二十四．四平方公尺，
      此有該稅籍證明書乙件在卷可參（見原審卷第七二頁），而西四巷二號房屋，
      並無稅籍資料，此有宜蘭縣稅捐稽徵處八十八年二月十二日八八宜稅財字第○
      六四一四號函在卷可按（見本院更(二)卷(一)第一七四頁），惟稅籍資料僅係調查
      人員依課稅義務人所為之陳報資料據以課稅，前揭開蘭路一四五號之課稅資料
      係嗣後於六十四年間調查所為登記，其房屋坐落位置開蘭路一四五號部分，並
      已有更改西四巷二號之痕跡，此有宜蘭縣稅捐稽徵處八十九年十月三十一日八
      九宜財機字第二八三號函在卷可證（見本院更(二)卷(一)第一八九、一九０頁），
      是以前揭稅籍資料根本無從證明系爭地上權坐落位置為開蘭路一四五號及西四
      巷二號房屋，上訴人據此證明系爭地上權設定登記上之建物為開蘭路一四五號
      ，顯有所誤。
    6.綜上，被上訴人主張系爭地上權坐落之位置為門牌號碼西四巷二號房屋，應可
      採信，上訴人抗辯稱系爭地上權坐落之位置為門牌號碼西四巷二號及開蘭路一
      四五號房屋，不足採信。
    (二)上訴人就系爭地上權是否有繳納租金﹖上訴人抗辯稱被上訴人歷年均有向其收
      取系爭地上權之租金，業據提出租金收據十三紙為證（見本院更(二)卷(一)第三０
      、三二至三八頁），被上訴人就該租金收據之真正雖不爭執（見本院卷第一二
      九頁），惟被上訴人主張該租金收據係上訴人向被上訴人承租開蘭路一四五號
      之租金收據，與系爭地上權無涉，經查：
    1.依上訴人提出之收據十四紙（見本院更(二)卷(一)三０至三八頁），其中編號Ｄ
      部分（前開卷三一頁，以下簡稱收據一），與其餘十三紙（以下簡稱收據二）
      ，係分屬二件地租，收據一部分係吳坤生另向被上訴人承租三０之五地號及坐
      落其上建物門牌號碼為開蘭路一六四號房地之地租，此有上訴人提出之建物登
      記簿謄本（見本院更(二)卷第(一)第一六二頁）、被上訴人提出土地及租用契約書
      乙件在卷可考（見本院更(二)卷(一)第一三九至一四一頁），並為兩造所不爭執。
      而收據二部分，被上訴人主張為開蘭路一四五號之地租，並據提出五十六年十
      二月三十日及五十八年十二月二十六日之土地租用契約書各乙件為證（見本院
      更(二)卷(一)第一三五至一三八頁），而上訴人則抗辯該收據即為系爭地上權之地
      租。
    2.核閱被上訴人提出五十六年十二月三十日及五十八年十二月二十六日之土地租
      用契約書，被上訴人與吳坤生租賃契約（以下簡稱系爭租賃契約）標的地址為
      「宜蘭縣頭城鎮頭圍參拾地號內即頭城鎮○○路一四五號房屋基地（如附圖）
      」，土地面積為「貳拾壹坪伍壹每月租金新台幣壹元陸角整」，核系爭租賃契
      約所載之地號有誤，應為系爭二十一地號土地，此為兩造所不爭執（見本院更
      (二)卷(二)第十六頁、更(二)卷(一)第一五０頁），則系爭租賃契約之標的既已明載租
      賃房屋為開蘭路一四五號坐落基地，核與西四巷二號房屋無涉。參酌前開租賃
      契約附圖所繪租用標的範圍係長方型（見本院更(二)卷(一)第一三六、一三八頁）
      ，與開蘭路一四五號房屋長方型之格局相仿，此有本院現場履勘筆錄暨宜蘭地
      政事務所出具之複丈成果圖在卷可考（見本院更(二)卷(一)第二五九、二六三頁）
      ，其繪具租用範圍既非前述西四巷二號、開蘭路一四五號坐落之  型，足見系
      爭租賃契約之標的，顯未包含西四巷二號之房屋即系爭地上權坐落位置至明。
      又開蘭路一四五號房屋，現今占用二十一地號面積為五十三平方公尺，占用二
      十之一地號面積為二十九．二三平方公尺，共計八十二．二三平方公尺，雖與
      前開租賃契約記載二十一．五一坪（七十一．一平方公尺）之面積不符，惟斯
      時之測量技術未若今日準確，且房屋坐落位置之地號亦不甚明確，如前所述，
      是現今測量開蘭路一四五號雖併占用二０之一地號土地，且其面積亦與租賃契
      約所載雖不相符，但開蘭路一四五號房屋面積共八十二．二三平方公尺，顯已
      超出租賃契約所載之二十一．五一坪甚多，斷無可能再加上西四巷二號房屋之
      面積，且倘若系爭契約包含西四巷二號房屋之面積，租賃契約核無可能不予記
      載之理，上訴人抗辯稱系爭租賃契約係給付系爭地上權之租金即包含西四巷二
      號、開蘭路一四五號之租金云云，要無可採。
    3.又系爭租賃契約之租金每坪每月一元六角，六個月之租金為二百零六元四角（
      21.53(坪)X1.6( 元)X 六 (月)＝206.4），核與收據二第一號收取五十九年十
      月一至六月租金二百零六元四角、第１０號收取五十八年一至六月租金二百零六
      元四角、第號收取五十八年七至十二月租金二百零六元四角、第Ｆ５號收取
      五十七年一至六月租金二百零六元四角、第Ｆ號收取五十七年七至十二月租
      金二百零六元四角相符（見本院更(二)卷(一)卷第三二、三三正、反、三八正反面
      ，其餘收據年度五十三年至五十六年半年收費一百六十八元），是依上訴人提
      出之收據十三件所示，被上訴人主張為系爭租賃契約標的開蘭路一四五號之租
      金，應可採信。上訴人抗辯稱為系爭地上權之租金收據云云，不足為採。
    4.再者，證人即吳東五叔叔吳振坤證稱吳東五有繳地租二筆（見本院更(二)卷(一)第
      九四頁），核與上開認定上訴人向被上訴人承租開蘭路一六四號、開蘭路一四
      五號二筆房地相符，故而上訴人聲請訊問證人吳振坤部分，亦不能遽以認定收
      據二部分係繳納系爭地上權之收據。
    5.綜上，被上訴人主張上訴人提出之收據二係繳納吳坤生向被上訴人承租開蘭路
      房地之收據，應屬可採。上訴人抗辯稱收據二係繳納系爭地上權之地租云云，
      要無足取。
    (三)系爭地上權登記是否有登記無效之原因﹖
    1.依民法物權編施行法第一條規定，民法物權編施行前發生之物權，除本法有特
      別規定外，不適用民法物權編規定；而該施行法第二條規定，民法物權編所定
      之物權，在施行前發生者，其效力自施行之日起，依民法物權編之規定。是以
      ，如係在臺灣日據時期，依當時施行於臺灣地區之日本民法規定，業已有效成
      立並繼續存在之物權，於臺灣光復我國民法施行於臺灣地區之後，依前揭民法
      物權編規定及同法第三條第二項規定，在未依法登記前，仍不適用民法物權編
      關於登記之規定，而應認為繼續有效存在。則若上訴人之被繼承人於建築房屋
      伊始曾與當時之土地所有人或管理人依當時施行於臺灣地區之日本民法規定訂
      立地上權設定契約，在系爭二十一號土地上搭建房屋設定地上權，則於臺灣光
      復後實行土地總登記時，其所為之登記乃申報既已存在之權利，使土地登記簿
      之登記資料與事實上之權利狀態相符而已，並非申請設定地上權，使新他項權
      利因設定而發生，此時即無適用土地登記規則第十七條有關單獨申請登記規定
      之餘地。縱然權利人提出之證件不符該單獨申請登記之規定，僅提出鄰里長之
      證明書，然既係申報已經成立存在之權利，若所提出之證件已得證明該地上權
      係自日據時期即已存在迄今之事實，即難認為該登記具有無效之原因。本件上
      訴人雖提出其被繼承人吳坤生、吳阿根等人日據時期之戶籍謄本及戶籍登記申
      請書等（見原審卷第六０至七一頁），資以證明其被繼承人於日據時期即在系
      爭土地上設立戶籍迄今之事實。惟查上開資料僅能證明上訴人之被繼承人有居
      住之事實，並不能證明兩造對於系爭二十一號土地有設定地上權之合意。又於
      前開他項權利登記聲請書「登記原因及其年月日」欄中，固記載「民國三十一
      年一月十日地上權設定」等字，然該聲請書僅由權利人吳坤生蓋章而已，並無
      鄰里長或其他第三人簽章之印記，亦無由土地所有權人出立之書面資料，而吳
      坤生乃權利人本人，故尚難僅憑該片面之記載，即認系爭土地之地上權係於臺
      灣光復前即已存在，是上訴人抗辯系爭土地上之地上權自臺灣日據時期即已存
      在云云，尚無可採。
    2.又依三十五年十月二日施行之土地登記規則第十七條規定「為土地登記，應由
      權利人及義務人共同聲請之，權利人如因特殊情形，不能覓致義務人共同聲請
      登記，得由權利人陳明理由，填具保證書，呈請單獨聲請登記」；同規則第三
      十二條第一項規定「證明登記原因文件或土地權利書不能提出時，應取鄉鎮保
      長或四鄰或店舖之保證書」。亦即為土地登記時，原則上應係由權利人及義務
      人共同申請，但如不能覓致義務人共同申請登記時，在未有證明登記文件之情
      形下，土地登記規則第三十二條規定得取具鄉鎮保長或四鄰或店舖之保證書，
      申請單獨登記。惟物權法律行為，如係契約行為，應有雙方當事人之合致，即
      前開土地登記規則規定得取保證書單獨申請登記時，仍應以能證明雙方有訂立
      物權契約合意之保證書為限。查，本件被上訴人與吳坤生間就系爭地上權登記
      坐落之西四巷二號建物，既未收取租金，如前所述，且上訴人迄今仍未能提出
      關於被上訴人與吳坤生間有訂立系爭地上權合意之證明文件。而本件係吳坤生
      依前開土地登記規則規定單獨申請地上權登記，上訴人提出之保證書係由頭城
      鎮公所及戶長張龍、劉吳冉、鄰長陸明順、里長莊鱉出具，此有被上訴人提出
      保證書及登記保證書各乙件在卷可考（見原審卷第十三、十四頁），核閱保證
      書記載：「茲證明納稅義務人吳坤生三十八年度上期以前房捐稅確實繳納是實
      無錯」，登記保證書記載保證原因為：「因業主是林本源公業為路途遠涉不能
      地上權設定」，保證事項為：「此房屋實是被保人（按係吳坤生）所有」，是
      依上開保證書、登記保證書之記載，均僅係證明吳坤生就地上權設定之房屋有
      繳納稅捐，或地上權設定之房屋為吳坤生所有而已，就該兩造間是否有訂立地
      上權契約之合意，保證書、登記保證書均未為記載俾以證明，顯與土地登記規
      則規定應出具保證書單獨申請之意旨不符。參以系爭地上權上之建物為四七建
      號，如前所述，依四七建號之建築改良登記簿謄本記載總登記收件、登記日期
      ，與系爭地上權收件、登記日期相同，前開保證書之保證之內容，顯較符合證
      明四七建號為吳坤生所有。徵諸證人吳振坤亦證稱被上訴人每年會來收一次租
      （見本院更(二)卷(一)第九四頁），故而被上訴人每年既會前往宜蘭頭城鎮收租，
      核無可能路途遙遠而不能配合吳坤生登記之情事，參以交通部郵政總局八十六
      年四月三日000000000--0○二號函說明二記載：「查台灣地區『限
      時專送郵件』業務，係於民國四十五年八月一日開辦，故民國三十八年十一月
      間，自台北縣政府以郵寄方式送達公文至宜蘭縣地政事務所應屬普通郵件。至
      其時效究應耗時多久，因屬個案且時隔近五十年，缺乏詳細檔案可稽，無法確
      定。惟依據當時本局所發佈之通函及通令等零星資料分析，自台北縣寄宜蘭之
      普通郵件，若在當天下班前交寄並能及時當班收攬回，在正常流程下，二日內
      應可送達」（見本院上字卷第九三頁），是以斯時普通郵件既可於二日內自台
      北縣送達宜蘭之情事以觀，宜蘭地區○○○○路途遙遠而不能到達之情形。詎
      吳坤生單獨申請地上權登記之原因，竟以路途遙遠，被上訴人不能到達會同登
      記，顯與土地登記規則第十七條規定單獨登記之特殊原因不符，其登記顯有無
      效之原因至明。
    3.上訴人雖抗辯稱系爭地上權登記應會通知被上訴人，被上訴人知悉而不為異議
      ，遲至四十餘年後始提起本訴，實有違誠信云云。然上訴人就宜蘭地政事務所
      依吳坤生單獨申請地上權登記事，曾通知被上訴人乙節，並未能舉證以明其實
      ，而系爭地上權雖已登記四十餘年，然系爭地上權既有登記無效，得予塗銷之
      原因，被上訴人四十餘年間並未行使，僅係其權利睡眠，究難據此逕以推論吳
      坤生單獨申請地上權登記之瑕疵予以補正。再者，吳坤生因系爭地上權登記，
      占用系爭二十一地號土地長達四十餘年而獲利，並未因信賴系爭地上權登記，
      而有為其他不利之法律行為情事，核無信賴保護之問題，上訴人抗辯稱被上訴
      人遲至四十餘年後始為本件請求有違誠信云云，不足為採。
    4.綜上，被上訴人主張吳坤生於三十八年十一月十四單獨申請系爭地上權登記，
      有登記無效之原因，應屬可採。上訴人抗辯稱其單獨聲請登記合法有效云云，
      無足可取。
    (四)系爭地上權有無塗銷之必要﹖
    1.又民法第七百七十二條規定：「前四條之規定，於所有權以外財產權之取得，
      準用之」。故地上權亦得因時效而取得。而地上權時效之取得，須具備(1)占有
      人須以取得地上權之意思行之。(2)須二十年間和平、公然、繼續在他人土地上
      有建築物或竹木者。本件吳坤生單獨聲請地上權登記，雖有無效之原因，惟吳
      坤生暨其繼承人在西四巷二號房屋居住已四十餘載，並基於信賴系爭土地地上
      權登記，亦係基於行使地上權意思，和平、公然、繼續行使地上權之意思已達
      四十餘年，揆諸前開規定，上訴人自已取得地上權而得為地上權登記之請求為
      是。被上訴人雖主張上訴人就系爭地上權坐落之正確位置在何處，根本無從知
      悉，何如有行使地上權之意思云云。然查，吳坤生就系爭地上權單獨聲請登記
      時，係就四七建號即西四巷二號房屋為登記，已如前所述，是吳坤生就系爭地
      上權登記之正確位置甚為熟稔，而吳坤生係於七十年十一月二十二日死亡，此
      有土地登記簿謄本記載吳東五係於七十年十一月二十二日為分割繼承登記至明
      ，是吳坤生顯已就占用系爭二十一號土地（三十八年迄七十年），以行使地上
      權之意思，繼續、和平、公然占用超過二十年以上，吳坤生自已取得地上權而
      得為地上權登記之請求至明。再者，吳坤生居住開蘭路一四五號與西四巷二號
      房屋併為存在，且吳坤生於五十三年間亦有向被上訴人承租開蘭路一四五號房
      地，有前開收據二為憑，是以對吳坤生之繼承人而言，系爭地上權正確位置究
      為西四巷二號或開蘭路一四五號﹖實無從要求吳坤生之繼承人知悉，被上訴人
      據此指摘上訴人無行使地上權意思云云，顯屬無據。
    2.又地上權取得時效完成後，取得登記請求權之人，可依土地登記規則第十六條
      第八款、第一百十三條規定，提出占有土地四鄰之證明書或公證書，或其他足
      資證明開始占有時及申請登記時繼續占有之事實之證明，單獨申請地上權取得
      登記。惟本件上訴人已為系爭地上權登記，顯無可能再依前開規定單獨為地上
      權時效取得登記之申請。參以占有人因時效而取得地上權登記請求權者，以已
      具備時效取得地上權之要件，向該管地政機關請求為地上權登記，如經地政機
      關受理，則受訴法院即應就占有人是否具備時效取得地上權之要件，為實體上
      裁判。是故，上訴人既因繼承而取得地上權登記請求權，惟因無從為時效取得
      地上權登記之申請，無異剝奪上訴人之登記請求權，顯非公平。茲基於誠信原
      則，本院於此自應就吳坤生是否符合地上權時效取得之要件為實體審酌。是則
      系爭二十一地號土地既已為系爭地上權登記，依最高法院發回意旨所示，系爭
      地上權顯無塗銷之必要。被上訴人雖主張上訴人應先行塗銷後再為申請地上權
      時效取得登記云云，然若依被上訴人所述，不僅徒增行政困擾，且上訴人為申
      請登記後，被上訴人復依土地法第五十九條第一項異議，亦衍生長之訴訟程
      序，是本於紛爭一次解決原則，本院認系爭地上權縱有如上所述登記無效之原
      因，亦無塗銷之必要。
五、綜上所述，被上訴人主張系爭地上權有登記無效之原因，雖屬可採，惟上訴人抗
    辯系爭地上權無塗銷之必要，自屬可信。從而，被上訴人本於民法第七百六十七
    條規定，請求上訴人塗銷系爭地上權登記，為無理由，不應准許。原審判命上訴
    人據以塗銷，自有未洽。上訴意旨指摘原判決不當，求予廢棄改判，為有理由。
    自應由本院予以廢棄改判，如主文第二項所示。
六、本件事證已臻明確，兩造其餘攻擊防禦方法，核與本件之結論，不生影響，爰不
    一一贅述，附此敘明。
七、據上論結，本件上訴為有理由，依民事訴訟法第四百五十條、第七十八條，判決
    如主文。
中        華      民      國     九十     年      七      月     十     日
                                    民事第十四庭
                                        審判長法  官  張  劍  男
                                              法  官  蔡  芳  齡
                                              法  官  蘇  芹  英
右正本係照原本作成。
如不服本判決，應於收受送達後二十日內向本院提出上訴書狀，其未表明上訴理由者
，應於提出上訴後二十日內向本院補提理由書狀（均須按他造當事人之人數附繕本）
上訴時應提出委任律師或具有律師資格之人之委任狀；委任有律師資格者，另應附具
律師及格證書及釋明委任人與受任人有民事訴訟法第四百六十六條之一第一項但書或
第二項（詳附註）所定關係之釋明文書影本。
中       華      民       國     九十     年      七      月    十二    日
                                              書記官  黃      愛
附註：
民事訴訟法第四百六十六條之一（第一項、第二項）：
對於第二審判決上訴，上訴人應委任律師為訴訟代理人。但上訴人或其法定代理人具
有律師資格者，不在此限。
上訴人之配偶、三親等內之血親、二親等內之姻親，或上訴人為法人、中央或地方機
關時，其所屬專任人員具有律師資格並經法院認為適當者，亦得為第三審訴訟代理人
。


司法院資訊處製作；財團法人民間司法改革基金會備份。
